【裁判字號】    89,台上,3052
【裁判日期】    890531
【裁判案由】    偽造有價證券
【裁判全文】
最高法院刑事判決                              八十九年度台上字第三○五二號
    上訴人  甲○○
右上訴人因偽造有價證券案件，不服台灣高等法院台南分院中華民國八十七年四月二
十八日第二審判決（八十六年度上訴字第一六六八號，起訴案號：台灣台南地方法院
檢察署八十五年度偵字第三九六七號），提起上訴，本院判決如左：
    主  文
原判決撤銷，發回台灣高等法院台南分院。
    理  由
本件原判決認定上訴人甲○○在台南市○○路○段二十二號勝利電台主持「阿彬俱樂
部」，並在台南縣新化鎮羊子一五一之七號開設王家樓梯扶手商行，製售樓梯扶手給
建商，知悉陳永芳（涉嫌偽造有價證券部分已經原審另案判處有期徒刑一年十月，緩
刑三年確定）一時失業，於民國八十三年十一月一日，要陳永芳至其王家樓梯扶手商
行工作，惟當時上訴人實際上已因經營業務不當，資金嚴重不足，其明知自己之資力
已極端惡化，竟基於概括犯意，意圖為自己不法之所有，且意圖供行使之用，向陳永
芳稱：他有錢，但缺支票調現，且他是電台節目主持人，不會騙人，又有事業在經營
，資力不會有問題云云，要陳永芳開立支票戶頭借其使用，作為客票，持向他人調現
，陳永芳因礙於受僱於上訴人之人情且又受惑於上訴人之風光表象，乃允其所請，並
與其基於共同犯意，於八十三年十二月二十二日，以其妻張瑞蘭（經台灣台南地方法
院檢察署檢察官另為不起訴處分）之名義，向華南商業銀行南都分行申請開立帳號一
六四七－三號之支票帳戶，請領支票簿使用，上訴人遂偽刻實際上並不存在之欣欣裝
潢設計公司（下稱欣欣公司）之印章，提供給陳永芳，陳永芳即於八十四年一、二月
間（確定日期不詳），連續在如原判決附表一所示之支票上蓋欣欣公司及負責人張瑞
蘭之印章，並填寫金額及到期日，偽造欣欣公司之支票，交給上訴人，其中該附表一
編號一至六之支票，由上訴人持向銀行兌現，以製造該帳戶之信用，其餘則由上訴人
持以佯稱客票使用。上訴人因與林信吉金錢往來多年，一向信用不錯，然於八十四年
一、二月間經濟能力已極惡劣，竟意圖為自己不法之所有，並基於概括之犯意，於八
十四年一、二月間，至台南市○○路○段一一六號林信吉住處，連續多次持原判決附
表二所示之支票，向林信吉詐借款項，詐稱：要自印尼進口樓梯扶手，一時短缺資金
云云，並向林信吉詐稱該附表二所示發票人為張瑞蘭之支票係其所取得之客票云云，
林信吉因受惑於上訴人之風光表象，誤信其資力沒有問題，而借予金錢，前後總計金
額達新台幣（下同）一千四百八十六萬一千八百七十元。詎支票屆期均不獲兌現，上
訴人亦避不見面，林信吉始知受騙等情。因而撤銷第一審判決，改判仍依牽連犯關係
論處上訴人共同連續意圖供行使之用，而偽造有價證券罪刑，固非無見。
惟查：(一)上訴人既否認有前揭犯行，而依原判決事實所認定上訴人與陳永芳共同偽造
行使之支票，如原判決附表一所列計有二十張，但據陳永芳於偵查中所供「……從八
十四年二月間起在公司董事長室及他（指上訴人）家附近，向我借票共借十三張，一
張報廢，頭二張有兌現，後來都跳票。」等語（偵查卷第十五頁反面），如果無訛，
則原判決認定之事實，與卷存資料即不相一致，已屬可議。且原判決附表一編號八、
九、十、十一、十二、十四、十六、十七、十八等九張支票，備註欄僅記載由上訴人
持向友人借款，對於係向何人借款、有無兌現，及上訴人是否確有共同偽造行使該等
支票﹖均攸關法律之適用，原審則未詳予調查說明，尤有應於審判期日調查之證據未
予調查及理由不備之違誤。(二)依原判決事實所載原判決附表一編號一至六之支票，係
由上訴人持向銀行提示兌現，如果屬實，則上訴人即無持該等支票向他人行詐之可言
，乃原判決理由三內竟謂上訴人持偽造之原判決附表一所示支票向銀行提示或向他人
調現之行為，另犯刑法第三百三十九條第一項之詐欺取財罪云云，併將上訴人自行提
示兌現原判決附表一編號一至六之支票，論以牽連犯詐欺取財罪，其論斷不無違誤。
(三)依原判決事實所認定上訴人連續多次持原判決附表二所示之支票，向林信吉詐借金
額達一千四百八十六萬一千八百七十元等情，但據林信吉於偵查中坦承上訴人向其借
款有利息「二分，先扣二個月」等語（見偵查卷第二十頁反面），如果屬實，則上訴
人持原判決附表二之支票向林信吉所借款項，實際為若干﹖該附表二所列之金額總數
是否包括林信吉已先扣之利息在內﹖此項與認定上訴人牽連犯詐欺取財之金額至為關
連，原審未切實查明審認，遽行判決，亦有可議。(四)偽造之印章，不問屬於犯人與否
，沒收之，刑法第二百十九條規定甚明。原判決既認定上訴人偽刻欣欣公司之印章，
提供給陳永芳使用，但對於此項印章竟未依法宣告沒收，亦未說明不予諭知沒收之理
由，自有判決不適用法則之違法。上訴意旨指摘原判決不當，非無理由，應認有撤銷
發回更審之原因。
據上論結，應依刑事訴訟法第三百九十七條、第四百零一條，判決如主文。
中      華      民      國    八十九    年      五      月    三十一    日
                              最高法院刑事第十一庭
                                  審判長法官  莊  登  照
                                        法官  洪  明  輝
                                        法官  蔡  清  遊
                                        法官  黃  一  鑫
                                        法官  林  秀  夫
      右正本證明與原本無異
                                              書  記  官
中      華      民      國    八十九    年      六      月      八      日


司法院資訊處製作；財團法人民間司法改革基金會備份。
